ACORDAO-COMPLETO-2392674

ACÓRDÃO 5832/2020 ATA 15/2020 - PRIMEIRA CÂMARA

VISTOS, relatados e discutidos estes autos de concessão de aposentadoria de Genivaldo Lins Marques, ex-servidor da Universidade Federal da Bahia; 
ACORDAM os Ministros do Tribunal de Contas da União, reunidos em sessão da Primeira Câmara, diante das razões expostas pelo relator, em: 
9.1. julgar ilegal e negar registro ao ato de concessão inicial de aposentadoria de Genivaldo Lins Marques;
9.2. considerar prejudicado o ato de alteração de aposentadoria de Genivaldo Lins Marques;
9.3. dispensar, com fulcro no Enunciado 106 da Súmula da Jurisprudência do TCU, a devolução dos valores indevidamente recebidos até a data da ciência desta deliberação;
9.4. determinar à Universidade Federal da Bahia, com fulcro no art. 45 da Lei 8.443/1992, que:
9.4.1. faça cessar os pagamentos decorrentes do ato impugnado e comunique as providências adotadas ao TCU no prazo de quinze dias, nos termos dos arts. 262, caput, do Regimento Interno do TCU e 8º, caput, da Resolução TCU 206/2007;
9.4.2. cadastre novo ato, livre da irregularidade apontada, e submeta-o ao TCU no prazo de trinta dias, nos termos dos arts. 262, § 2º, do Regimento Interno do TCU e 19, § 3º, da Instrução Normativa TCU 78/2018;
9.4.3. dê ciência do teor desta deliberação ao interessado e encaminhe comprovante da data de ciência pelo interessado ao TCU no prazo de trinta dias, nos termos do art. 4º, § 3º, da Resolução TCU 170/2004, alertando-o de que o efeito suspensivo proveniente de eventual interposição de recurso junto ao TCU não o exime da devolução dos valores indevidamente percebidos após a notificação, caso o recurso não seja provido.
9.5. determinar a¿ Secretaria de Fiscalização de Pessoal que monitore o cumprimento das determinações feitas.

Atos de concessão de aposentadoria.

Primeira Câmara

Universidade Federal da Bahia.

3. Interessados/Responsáveis:
3.1. Interessados: Genivaldo Lins Marques (XXX.987.865-XX); Genivaldo Lins Marques (XXX.987.865-XX).

13.1. Ministros presentes: Benjamin Zymler (na Presidência), Walton Alencar Rodrigues (Relator), Bruno Dantas e Vital do Rêgo.
13.2. Ministros-Substitutos presentes: Augusto Sherman Cavalcanti e Weder de Oliveira.

ACORDAO-COMPLETO-2420348

Acórdão 8620/2020 - Primeira Câmara

GENIVALDO LINS MARQUES

WALTON ALENCAR RODRIGUES

Adoto, como relatório, a instrução da Secretaria de Fiscalização de Pessoal (peças 23-24) , que contou com a anuência do MPTCU, representado pela Procuradora-Geral Cristina Machado da Costa e Silva (peça 25) :
INTRODUÇÃO
1. Trata-se de ato de concessão de aposentadoria de Genivaldo Lins Marques, ex-servidor da Universidade Federal da Bahia.
2. O ato foi submetido, para fim de registro, à apreciação do Tribunal de Contas da União (TCU) , de acordo com o art. 71, inciso III, da Constituição Federal. O cadastramento e a disponibilização ao TCU ocorreram por intermédio do Sistema de Apreciação e Registro de Atos de Admissão e Concessões, na forma dos arts. 2º, caput e incisos I a VI, e 4º, caput, da Instrução Normativa - TCU 78/2018.
EXAME TÉCNICO
Encaminhamentos anteriores
3. Por meio da diligência expedida à entidade (peça 01) , solicitaram-se informações/documentação para saneamento dos autos. A UJ apresentou resposta à peça 5.
4. À peça 7, foi encaminhado Oitiva ao interessado a fim de que apresentasse esclarecimento acerca de irregularidades. À peça 13, foi apresentada a respectiva defesa.
5. Destarte, os autos estão aptos a ser instruídos no mérito.
Exame das constatações
6. Constam nos autos, ato inicial e de alteração de aposentadoria (n. 10789901-04-2017-000150-7 e 10789901-04-2013-000170-0, respectivamente) .
7. Em análise do ato objeto destes autos, verifica-se que o interessado foi inativado em 25/6/2006 em virtude de invalidez, com proventos integrais. Incorporou, ainda, 20% a título de adicional por tempo de serviço.
8. O Gestor de Pessoal, no ato inicial, prestou o seguinte esclarecimento:
PROCESSOS JUDICIAIS N. 43188-86.2011.4.01.3300 VANTAGEM PESSOAL ART. 5º DECRETO 95689/88 VALOR R$ 276,60 E N. 3301826641/89 PCCS VALOR R$ 5.015,40
9. Em consulta ao contracheque à peça 17 e em cotejo com a tabela salarial à peça 18, não se verifica irregularidade nos proventos, exceto em relação as rubricas embasadas em decisão judicial (R$ 276,60 e R$ 5.015,40) , que serão objeto de análise a seguir. Cabe ressaltar que o nível/padrão de aposentadoria ("E-4-14") atualmente corresponde a "P-47", conforme tabela de correlação à peça 19.
10. No que tange às rubricas judiciais, o objeto delas é a vantagem estabelecida o artigo 5º do Decreto 95.689/88 (abaixo descrito) e "PCCS". Ambas as vantagens são consideradas indevidas pela Jurisprudência desta Corte; conforme, por exemplo, os Acórdão 2383/2007-TCU-Segunda Câmara, relator Ministro Guilherme Palmeira, e 1053/2004-2ª Câmara, relator Ministro Lincoln Magalhães da Rocha
11. No âmbito do TCU, é pacífico o entendimento acerca do pagamento embasado em sentença judicial, relativa a estruturas remuneratórias que se alteram ao longo do tempo. Nestes casos, o pagamento deve ser feito na forma de vantagem pessoal nominalmente identificada (VPNI) , em valores fixos, e não percentuais, sujeita exclusivamente aos reajustes gerais do funcionalismo, subtraindo-se as sucessivas incorporações decorrentes de novas estruturas remuneratórias criadas por Lei até a absorção integral dessa vantagem - vide Acórdão 2161/2005-TCU-Plenário (relator Ministro Walton Alencar Rodrigues) .
12. Assim, para verificar a regularidade da parcela, cabe verificar se os reajustes posteriores da remuneração do interessado foram superiores ao valor da parcela. 
13. Para essa verificação, não é necessário retroagir à data de início do pagamento destacado da parcela. Nos anos 2005 a 2016, inúmeras carreiras foram beneficiadas com reestruturações, criação ou modificação de gratificações que trouxeram aumento significativo de vencimentos. 
14.	Como exemplo, citam-se as Leis 11.091/2005 e 13.325/2016, que reestruturam a carreira objeto destes autos. Comparando às fichas financeiras, antes e depois do avento de novas estruturas remuneratórias, só o vencimento passou de R$ 8.128,14 (10/2009 - peça 17) para R$ 15.421,42 (07/2019) , sendo que esta diferença de valores seria mais do que suficiente para absorver os valores em discussão (R$ 276,60 e R$ 5.015,40) .
15. Assim, é ilegal a continuidade do pagamento da mencionada parcela após o advento da das Leis 11.091/2005 e 13.325/2016. 
16. Cabe observar que não há que se falar em ofensa à coisa julgada, pois "a coisa julgada é limitada pela situação jurídica sob cuja órbita se configurou" (voto condutor do Acórdão 6739/2010-TCU-Primeira Câmara, relator Ministro Walton Alencar Rodrigues) . 	
17. Vale, aqui, transcrever trecho do voto condutor do Acórdão 1857/2003-TCU-Plenário (relator Ministro Adylson Motta) :
Não é demais lembrar que os efeitos da decisão judicial referente a relação jurídica continuativa só perduram enquanto subsistir a situação de fato ou de direito que lhe deu causa, conforme se depreende do disposto no art. 471, inciso I, do Código de Processo Civil [art. 505, I, NCPC]. No tema em estudo, o que se pleiteia, em regra, é o pagamento de antecipação salarial aos autores. Ocorre que o reajuste posterior dos vencimentos incorpora o percentual concedido por força da decisão judicial, modificando a situação de fato que deu origem à lide, pois, em tese, elimina o então apontado déficit salarial. Por outro lado, o art. 468 do CPC [art. 503 , caput, NCPC] dispõe que a força de Lei inter partes, que caracteriza a sentença, restringe-se aos limites da lide e das questões decididas. Logo, manter o pagamento das parcelas antecipadas após o reajuste da data-base, sem que isso tenha sido expressamente pedido e determinado, é extrapolar os limites da lide.
Em suma, não representa afronta à coisa julgada a decisão posterior deste Tribunal que afaste pagamentos oriundos de sentenças judiciais cujo suporte fático de aplicação já se tenha exaurido e que não tenham determinado explicitamente a incorporação definitiva da parcela concedida.
18. Pela pertinência, transcreve-se, igualmente, trecho do voto condutor do Acórdão 2998/2013-TCU-Segunda Câmara (relator Ministro Benjamin Zymler) :
 (...) Não é razoável, pois, que a servidora permaneça recebendo vantagem oriunda de perda ocorrida em estrutura remuneratória de 1995, não mais vigente.
Havendo alteração na situação jurídica com base na qual foi proferida a sentença, afasta-se a incidência da coisa julgada, ex vi do art. 471 do Código de Processo Civil [art. 505, I, NCPC].
19. Na mesma linha, os acórdãos proferidos pelo Supremo Tribunal Federal e Superior Tribunal de Justiça, respectivamente, nos autos do Recurso Extraordinário 241.884-ES (relator Ministro Sepúlveda Pertence) e do Mandado de Segurança 11.145-DF (relator Ministro João Otávio de Noronha) , cujas ementas se reproduzem a seguir:
Professores do Estado do Espírito Santo: aplicação de Lei local que determinara a incorporação ao vencimento-base da gratificação de regência de classe: inexistência de violação às garantias constitucionais do direito adquirido e da irredutibilidade de vencimentos (CF, art. 37, XV) . É firme a jurisprudência do STF no sentido de que a garantia do direito adquirido não impede a modificação para o futuro do regime de vencimentos do servidor público. Assim, e desde que não implique diminuição no quantum percebido pelo servidor, é perfeitamente possível a modificação no critério de cálculo de sua remuneração (RE 241.884-ES) . 
MANDADO DE SEGURANÇA. SERVIDOR PÚBLICO APOSENTADO. LEI N. 10.475/2002. COISA JULGADA. PERCEPÇÃO DOS 26,05% DA URP DE 1989. 1. Não há ofensa à coisa julgada material quando ela é formulada com base em uma determinada situação jurídica que perde vigência ante o advento de nova Lei que passa a regulamentar as situações jurídicas já formadas, modificando o status quo anterior. 2. Segurança denegada (MS 11.145-DF) .
20. Por fim, também nesse sentido se pronunciou o Superior Tribunal de Justiça no Mandado de Segurança 13.721/DF (relatora Ministra Nancy Andrighi) :
Mandado de segurança. Ato coator praticado pelo Conselho da Justiça Federal. Servidores Públicos. Obtenção, mediante ação transitada em julgado em 1993, do reconhecimento do direito à correção monetária de 26,05% sobre sua remuneração mensal (URP) . Posterior aprovação, mediante as Leis nº s 9.421/96, 10.745/02 e 11.416/2006, de Planos de Cargos e Salários, com reestruturação das carreiras do Poder Judiciário. Determinação, pelo CNJ, da absorção paulatina das diferenças de correção monetária, culminando com a equalização dos vencimentos. Alegação de ofensa à coisa julgada. Inexistência.
A coisa julgada que assegura vantagens funcionais se perfectibiliza à vista da Lei vigente à data da sentença. Alterada a Lei, e fixados novos vencimentos, o funcionário só tem direito a sua irredutibilidade, de modo que, se for o caso, perceberá como vantagem pessoal a parcela suprimida. Precedente. Segurança denegada.
21. A supressão do pagamento destacado da parcela judicial não caracteriza, portanto, desrespeito à coisa julgada, mas, sim, mera equalização dos vencimentos em face de panorama jurídico posterior.
22. Sobre a questão foi realizada oitiva do interessado a fim de que esclarece a irregularidade. À peça 17, foi apresentada a defesa, que pode ser sintetizada nos seguintes termos:
a) como questão preliminar, alega que a instrução probatória foi precária, inexistindo fundamentação/motivação adequada, sobretudo diante das afirmações feitas no Ofício de Oitiva. Aponta inconsistências nos autos, como ausência de cópia das decisões judiciais objeto de questionamento, para concluir que restou inviabilizado o direito ao contraditório e à ampla defesa. Propugna, assim, "que deve ser reconhecida a nulidade dos atos administrativos praticados por meio do Ofício 4001/2019 - TCU/Sefip [Oitiva] e da 'demonstração' Sefip/Siape consignada no doc. 06 destes autos";
	b) no mérito, invoca os princípios da segurança jurídica, respeito à coisa julgada, direito adquirido e da ocorrência da decadência descrita no artigo 54 da Lei 9.784/99. No mérito, pede o reconhecimento da regularidade dos pagamentos.  
23.	Os argumentos invocados não merecem prosperar. Explica-se.
Argumentos do item "22-a"
23.1. 	Pela análise do Ofício de Oitiva, não se observa eventual lacuna que inviabilizasse ao interessado identificar o objeto de questionamento. Foram citadas as rubricas, a sua natureza e os entendimentos desta Corte que balizam a questão. A defesa alega a inexistência de instrução probatória; mas, talvez afeita a procedimentos processuais em outras instâncias, não se vislumbra ofensa aos princípios processuais de defesa tal desiderato, ainda mais quando o interessado foi comunicado por meio de Ofício de Oitiva, que delimitou o objeto de questionamento e a sua fundamentação.
23.2. 	Também merece destacar que é incongruente alegar que desconhece o teor das sentenças judiciais que o próprio interessado é beneficiário, percebendo benefício econômico deles; e, presume-se, ingressou no Poder Judiciário por livre vontade para discutir a questão.
Argumentos do item "22-b"
23.3. 	Esta Corte de Contas, no tocante à decadência, prevista no art. 54 da Lei 9.784/1999, entende que o referido dispositivo legal, ao ser aplicado aos atos de aposentadoria e pensão, conta seu prazo decadencial somente a partir do respectivo registro pelo Tribunal de Contas da União, visto que, em se tratando de ato complexo, só é aperfeiçoado quando de seu registro pelo TCU. Portanto, o prazo decadencial não pode ser contado a partir da concessão administrativa, mas sim a partir do exame pelo TCU. Esse é o teor da Súmula TCU 278/2012, a seguir transcrita:
SÚMULA 278/2012: Os atos de aposentadoria, reforma e pensão têm natureza jurídica de atos complexos, razão pela qual os prazos decadenciais a que se referem o § 2º do art. 260 do Regimento Interno e o art. 54 da Lei nº 9.784/99 começam a fluir a partir do momento em que se aperfeiçoam com a decisão do TCU que os considera legais ou ilegais, respectivamente.
23.4. 	Verifica-se que o Princípio da Segurança Jurídica é vetor importante do Direito, que impõe ao magistrado a ponderação de sua incidência no caso concreto, mas sempre em face de outros princípios estruturantes da Administração Pública, como o princípio da legalidade, expresso na Constituição Federal, a partir do qual se estrutura todo o direito público e administrativo.
23.5. A apreciação de atos de concessão de aposentadoria pela ilegalidade não infringe o princípio da segurança jurídica. Não há que se falar em direito adquirido antes que o ato complexo esteja definitivamente registrado por este Tribunal, muito menos quando a concessão traz em seu bojo vício insanável, por não haver lei que a suporte.
23.6. 	Em suma, entende-se que não se pode garantir o registro de uma aposentadoria considerada ilegal pelo TCU invocando apenas princípios tais como o da segurança jurídica, boa-fé e razoabilidade, os quais deverão ser sopesados também com o princípio da legalidade.
23.7. 	No caso em apreço, não houve o respectivo registro em razão da constatação de ilegalidade no ato, o que afasta, por si só, a presunção de legitimidade do ato administrativo que lhe concedeu o benefício, não havendo, assim, que se falar em violação da segurança jurídica ou de proteção da confiança.
23.8. 	No que concerne ao princípio da boa-fé, ele é levado em consideração à medida que o Tribunal não exige que os valores já pagos indevidamente sejam ressarcidos aos cofres públicos, pois é aplicado o teor do enunciado de jurisprudência 106 da Súmula do TCU.
24. Cabe destacar que, em pesquisa nos sistemas informatizados desta Corte, não se constatou o exercício de outro cargo público. Ressalte-se, todavia, que o interessado percebe outra aposentadoria custeada pelo RGPS.
CONCLUSÃO
25. Em virtude do exposto, resta propor que os atos sejam apreciados pela ilegalidade, ante a constatação de ocorrência de pagamentos (registrado nos atos) embasados em sentenças judiciais relativas a estruturas remuneratórias que há muito não estão mais vigentes; devendo, pois, estes pagamentos terem sido absorvidos ao longo do tempo.
PROPOSTA DE ENCAMINHAMENTO
26. Ante o exposto, propõe-se:
a) considerar ilegal e recusar registro aos atos abaixo nominados, com base nos arts. 71, inciso III, da Constituição Federal, 1º, inciso V, e 39, inciso II, da Lei 8.443/1992 e 260, § 1º, do Regimento Interno do Tribunal de Contas da União (TCU) ;
- GENIVALDO LINS MARQUES, CPF XXX.987.865-XX, atos números 
10789901-04-2017-000150-7 (inicial) e 10789901-04-2013-000170-0 (1º alteração) .
b) dispensar a devolução dos valores indevidamente recebidos até a data da ciência da Universidade Federal da Bahia do Acórdão que vier a ser proferido, com base no Enunciado 106 da Súmula da Jurisprudência do TCU;
c) esclarecer ao interessado que, no caso de não provimento de recurso eventualmente interposto junto ao TCU, deverão ser repostos os valores recebidos após a ciência do acórdão;
d) determinar à Universidade Federal da Bahia, com base no art. 45 da Lei 8.443/1992, que:
d.1) faça cessar os pagamentos decorrentes dos atos impugnados, comunicando ao TCU, no prazo de quinze dias, as providências adotadas, nos termos dos art. 262, caput, do Regimento Interno do TCU, 8º, caput, da Resolução - TCU 206/2007;
d.2) cadastre novos atos, livres das irregularidades apontadas, submetendo-os ao TCU no prazo de trinta dias, nos termos dos arts. 262, § 2º, do Regimento Interno do TCU e 19, § 3º, da Instrução Normativa - TCU 78/2018; 
d.3) informe ao interessado o teor do Acórdão que vier a ser prolatado, encaminhando ao TCU, no prazo de trinta dias, comprovante da data de ciência pelo interessado, nos termos do art. 4º, § 3º, da Resolução - TCU 170/2004, alertando-o de que o efeito suspensivo proveniente de eventual interposição de recurso não o exime da devolução dos valores indevidamente percebidos após a notificação, em caso de não provimento desse recurso.

8.1. Perola de Abreu Farias Carvalho (23.785/OAB-BA) e outros.

Procuradora-Geral Cristina Machado da Costa e Silva.

APOSENTADORIA. PAGAMENTO DE RUBRICAS JUDICIAIS NÃO ABSORVIDAS PELA ATUALIZAÇÃO DA ESTRUTURA REMUNERATÓRIA. ILEGALIDADE. NEGATIVA DE REGISTRO.

APOSENTADORIA (APOS)

Secretaria de Fiscalização de Pessoal (SEFIP).

Trata-se de ato de concessão inicial de aposentadoria de Genivaldo Lins Marques, ex-servidor da Universidade Federal da Bahia.
O ato que se analisa deu entrada no TCU em 14/8/2018, há menos de cinco anos, portanto.
Acolho, na íntegra, os pareces uniformes da Sefip e do Parquet, que adoto como razões de decidir, sem prejuízo das considerações que faço.
A ficha financeira do interessado informa o pagamento de rubricas concedidas por decisão judicial, identificadas como decorrentes do "art. 5º do Decreto 95.689/1988" e "PCCS".
O tranquilo entendimento do TCU, consolidado sob o palio do Acórdão 2161/2005-TCU-Plenário, na esteira da jurisprudência do E. STF, é que o pagamento desse tipo de rubrica deve ser absorvido, ao longo do tempo, pelas atualizações implementadas na estrutura remuneratória aplicável. Pagas sob a forma de vantagem pessoal nominalmente identificada (VPNI) , essas rubricas são sujeitas apenas aos reajustes gerais aplicados ao funcionalismo, até a plena absorção.
No caso específico, como registrado pela Sefip, a variação no vencimento do ex-servidor, verificada no período compreendido entre outubro de 2009 e julho de 2019, foi mais do que suficiente para absorver as parcelas indevidamente pagas.
Ilegal, assim, o ato de concessão incial de aposentadoria de Genivaldo Lins Marques, devendo ser considerado prejudicado o ato de alteração juntado à peça 21.
Ante o exposto, VOTO para que este Tribunal adote a deliberação que ora submeto à apreciação deste Colegiado.
TCU, Sala das Sessões Ministro Luciano Brandão Alves de Souza, em 19 de maio de 2020.
WALTON ALENCAR RODRIGUES 
Relator